【裁判字號】    99,重上,89
【裁判日期】    990720
【裁判案由】    損害賠償
【裁判全文】
臺灣高等法院臺中分院民事判決          99年度重上字第89號
上  訴  人  曾慧娟即協合企業社
            丙○○
共同訴訟代理人  張繼準律師
共同複  代理人  黃建閔律師
被  上訴人  乙○○
法定代理人  甲○○
訴訟代理人  蔡譯智律師
上列當事人間損害賠償事件，上訴人對於中華民國99年 3月30日
台灣台中地方法院98重訴字第 1號第一審判決提起上訴，本院於
99年7月6日言詞辯論終結，判決如下：
    主  文
上訴駁回。
第二審訴訟費用由上訴人負擔。
    事實及理由
一、被上訴人主張：上訴人丙○○為上訴人曾慧娟即協合企業社
    之司機，以駕駛貨車載送貨物為業，為從事業務之人，其於
    民國97年3月14日上午9時42分許，駕駛車牌號碼2215─BB號
    自用小貨車沿台中市南屯區○○○街由東往西方向行駛，途
    經該路與大墩路之交岔路口，欲左轉往大墩路方向行駛時，
    竟疏未注意左方行人穿越道上，有被上訴人乙○○沿大墩路
    口之行人穿越道由東往西方向行走，致撞及乙○○，乙○○
    受重擊倒地後有左腦前額出血併顱內出血、臉部多處擦傷等
    傷害，雖經急救，仍陷於極重度之器質性精神病態即極重度
    之意識、肢體障礙之重大難治傷害，有雙下側肺炎合併急性
    呼吸衰竭、頭部外傷致蜘蛛網膜下腔及硬腦膜出血合併癲癇
    發作、糖尿合併尿毒症、菌血症、泌尿道感染等病症，須每
    日由二人持續24小時長期看護並治療復健，其情況已達無法
    處理自己事務之程度，並經原審法院以97年度禁字第 408號
    裁定宣告為禁治產人，復由乙○○之長子甲○○以原審法院
    98年度聲字第46號聲請就本案擔任特別代理人獲准。丙○○
    過失不法撞傷乙○○，依民法第184條第1項、第193條及第1
    95條第 1項之規定，自應負侵權行為損害賠償責任，賠償乙
    ○○所受之損害。又丙○○在案發當時為曾慧娟即協合企業
    社之受僱人，且係執行職務不法侵害他人之權利，依同法第
    188條第1項規定，曾慧娟即協合企業社亦應連帶負起賠償責
    任。爰依侵權行為法律關係，請求丙○○及曾慧娟即協合企
    業社連帶賠償下列費用：
  (一)醫療費用：關於被上訴人已支出之醫療費用部分，請求依兩
    造合意之新台幣（下同）20萬4823元計算。至於乙○○將來
    發生之醫療費用部分，請求依兩造合意之12萬元計算。
  (二)看護費：關於住院期間之看護費用，請求依兩造合意之22萬
    元計算。至於將來之看護費用部分，請求依兩造合意之每月
    4萬元計算，期間為23年。
  (三)日常生活支出費用（即醫療用品含日用品）：關於被上訴人
    已支出之醫療用品部分，請求依兩造合意之 9萬9075元計算
    。至於將來之醫療用品部分，請求依兩造合意之每月2萬500
    0元計算，期間為23年。
  (四)減少勞動力損失：乙○○在本件車禍發生前平日替人帶小孩
    ，仍有工作能力，惟因本件車禍已無法從事任何工作，現仍
    須持續由外籍看護 2人24小時長期看護並治療復健中，屬勞
    工保險殘廢給付標準表第 1項精神遺存極度度障害，終身不
    能從事任何工作，經常需醫療護理及專人週密監護者之第 1
    級殘廢等級，完全喪失勞動力。乙○○97年 3月14日車禍時
    雖已60歲，惟依其家庭環境、勞動意慾及各種實際情形，仍
    應能工作至少5年，減少勞動能力期間請求依兩造合意之5年
    為準，並依勞工基本工資每月 1萬7280元即每年20萬7360元
    計算。
  (五)精神慰撫金：乙○○因本件車禍受有下側肺炎合併急性呼吸
    衰竭、頭部外傷致蜘蛛網膜下腔及硬腦膜出血合併癲癇發作
    、糖尿合併尿毒症、菌血症、泌尿道感染等病症，其治療期
    間經歷兩次插管等侵入性治療，身體疼痛難耐卻嚴重腦傷而
    無法以言語表達，致情緒異常躁動，治療期間多以約束帶約
    束手腳，其狀可謂痛苦萬分、生不如死。歷經數月醫療診治
    後，現仍須持續每日由 2人持續24小時長期看護並治療復健
    ，終生須由專人照顧，身心嚴重受創，所受傷害實難以衡量
    ，而上訴人始終無誠意與乙○○和解，丙○○更欺瞞其任職
    之公司，態度實令人氣憤不已，爰參酌兩造社會地位、身份
    及經濟能力，請求上訴人給付120萬元慰撫金。
  (六)本案發生後，就汽車強制險部份業經保險事業發展中心介入
    調處，於98年 8月31日由第一產物保險以符合第5項第1級殘
    廢賠付，於同年9月16日實際受領票款3949元、151萬2460元
    ；於同年10月29日簽收面額13萬8807元、 3萬元兩張票據，
    總計有 168萬5216元，依強制汽車責任保險法第32條於請求
    金額中扣除。故被上訴人爰請求上訴人連帶賠償1459萬3551
    元。
  (七)並聲明：1.上訴人應連帶給付被上訴人乙○○1459萬3551元
    及自起訴狀繕本送達上訴人之翌日起至清償日止，按年息百
    分之5計算之利息。2.願供擔保，請准宣告假執行。
二、上訴人則以：
  (一)本件車禍發生之當日，乙○○立即被送往林新醫院並住院醫
    治，期間自97年 3月14日至同年月17日，經林新醫院診斷後
    ，乙○○僅受有左腦前額出血、臉部多處擦傷等頭部傷害，
    惟該傷害係外部傷害，與乙○○發生雙下側肺炎合併急性呼
    吸衰竭、糖尿病合併尿毒、菌血症、泌尿道感染等病症，有
    些係慢性疾病（如糖尿病）；有些係非受傷之頭部等，迥然
    無涉。再者，蜘蛛網膜下腔及硬腦膜出血固可能經由頭部外
    傷造成，惟此等病症即俗稱之「腦中風」，造成之原因也不
    限於頭部外傷，尚包括先天性腦動脈靜脈畸型腫瘤破裂、高
    血壓引起血管破裂或動脈硬化、腦腫瘍、血液病及膠原病所
    引起。而丙○○於97年 2月24日本案刑事庭審理時，乙○○
    之子女曾當庭陳稱乙○○先前患有腦中風、高血壓、糖尿病
    等病史，則乙○○發生蜘蛛網膜下腔及硬腦膜出血合併癲癇
    發作，是否確係本件車禍造成，已非無疑。況倘乙○○發生
    本件車禍時，即有蜘蛛網膜下腔及硬腦膜出血症狀（按上訴
    人 2人仍否認之），依一般醫學實務通常會以電腦斷層掃瞄
    檢查為主，輔以腦脊髓液檢查，必要時得實行緊急腦血管攝
    影術以確定出血來源，蓋因此種症狀如不緊急處理，病人因
    積存之血塊擠壓腦部，將造成病人頭痛、昏迷、意識不清，
    甚至死亡，然遍觀被上訴人提出之中國醫藥學院、三軍總醫
    院等醫療收據，均未載明電腦斷層掃瞄檢查，腦脊髓液檢查
    ，腦血管攝影術等費用，實情如何尚待釐清。再退步而言，
    醫學實務上，頭部外傷之處理通常會觀察 3至10日，藉以確
    保病患是否有顱內出血之症狀。本件車禍發生時即97年 3月
    14日，乙○○固然被送往林新醫院並住院至同年月17日，惟
    其於同年月17日即轉送至中國醫藥學院，當日即住進神經外
    科病房，19日轉至腎臟科病房，20日因呼吸衰竭（按顱內出
    血並不會發生呼吸衰竭症狀）接受氣管內管插管轉入加護病
    房，30日發生全身性癲癇，同年4月7日轉診至三軍總醫院。
    乃乙○○於上開期日在中國醫藥學院醫治時，竟然係治療糖
    尿病，此觀諸中國醫藥學院97年4月7日診斷證明書記載「 3
    月19日、3月21日、3月31日、4月2日、4月4日、4月7日接受
    血液透析治療」等語即可得知，該診斷證明書從未記載相關
    顱內出血之醫療過程（如開腦作引流手術除去腦內血塊），
    則自本件車禍發生至4月7日乙○○轉診到三軍總醫院，長達
    25日之期間，均未見林新醫院或中國醫藥學院就乙○○發生
    顱內出血病症醫治，實啟人疑竇。故乙○○是否因本件車禍
    發生顱內出血症狀，或發生顱內出血症狀是否與本件車禍有
    關，非無可疑。
  (二)又縱使乙○○車禍後至林新醫院就診時，其頭部經林新醫院
    以電腦斷層掃瞄，發現左側腦部挫傷及顱內出血，惟顱內出
    血現象僅係「點狀出血」，有該院98年6月9日林醫仁字第09
    80000298號函可憑，且林新醫院就該顱內出血部分，因血塊
    未擴大，未造成腦壓過度升高，亦未嚴重壓迫腦部，故該院
    未作腦部血塊引流手術，摘除乙○○腦部血塊，亦有該院98
    年9月29日林新法人醫字第0980000167號函可證。參以97年3
    月17日乙○○自林新醫院轉診至中國醫藥學院，依該院98年
     9月10日院管檔字第0980007662號函示所載：「病患乙○○
    於97年 3月14因頭部外傷併硬膜下血腫（按：即顱內出血）
    住院，僅因頭皮傷口發炎進行傷口擴創縫合手術。因病患乙
    ○○之情形，並非血腫造成神經系統病變，且手術會增加病
    患腦部損傷之風險，因此，本院未予施行腦內血腫引流手術
    。」等語，換言之，中國醫藥學院認定乙○○因本件車禍所
    造成之顱內出血現象，未造成乙○○腦神經系統病變，尚可
    依其他醫療方式治療血腫現象（按：如藥物、人體自行吸收
    等方式），無需冒更大風險進行腦內血腫引流手術，且因乙
    ○○其他糖尿病等慢性病在治療上之需要，轉至腎臟科病房
    接受進一步治療，亦有該院98年 5月27日院管檔字第098000
    7662號函可稽。嗣後，97年4月8日乙○○復自中國醫藥學院
    再轉診至三軍總醫院，佐以該院98年 9月23日院三勤字第09
    80014823號函示所載：「依病歷記載，許女士於97年4月8日
    入院後，並未接受腦部血塊引流手術；係因比較先前（外院
    ）及97年4月7日（本院）之電腦斷層檢查，評估其腦部血塊
    被吸收中，且無明顯中線位移現象；後於同年5月1日再以電
    腦斷層追蹤檢查，發現其血塊已被完全吸收。」等語，足見
    97年 3月14日發生本件車禍後，乙○○先至林新醫院就診，
    其頭部經林新醫院以電腦斷層掃瞄，雖發現左側腦部挫傷及
    顱內出血，然該顱內出血，並未造成乙○○任何腦神經系統
    病變現象，而經乙○○ 2次分別轉診中國醫藥學院、三軍總
    醫院，該顱內出血現象至遲在97年5月1日前，已全部消失。
    另三軍總醫院97年 7月31日之診斷證明書雖記載「頭部外傷
    致蜘蛛網膜下腔及硬腦膜出血合併癲癇發作」等語，惟科別
    欄卻記載「胸腔內科」，實難令人信服，況縱令乙○○有蜘
    蛛網膜下腔及硬腦膜出血合併癲癇發作等症狀，然因乙○○
    亦有腦中風、高血壓病史，已如前述，則乙○○主張因本件
    車禍造成其受有蜘蛛網膜下腔及硬腦膜出血合併癲癇發作等
    症狀，是否可採，非無疑義。
  (三)另乙○○於97年 8月13日曾至中興醫院就醫，該次乙○○之
    病症，依中興醫院診斷證明書所載係為「腦中風合併左側肢
    體偏癱」，惟從未提及乙○○該次左側肢體偏癱係因腦部外
    傷所造成，有中興醫院該次診斷證明書可稽。參以中山醫學
    大學附設醫院98年7月8日中山醫九八川桓法字第0980005927
    號函示：被上訴人之家屬提及被上訴人於95年有「腦中風」
    之病史等語、中興醫院98年 8月19日中興九八川逢字第0980
    007170號函示：乙○○曾於95年11月13日至中興醫院復健科
    就診復健等語，益見乙○○97年 8月13日至中興醫院就醫，
    似應與其腦中風之舊疾有關，則97年 8月13日乙○○至中興
    醫院之病症與乙○○目前之病症當有所關連。況本件車禍雖
    造成乙○○顱內出血，然該次顱內出血，並未造成乙○○任
    何腦神經系統病變現象，且至遲在97年5月1日前，已全部消
    失，均業已如前所述，從而，自97年5月1日以後，乙○○雖
    歷次就醫，各家醫院所出具之診斷證明書或函覆本院之記載
    ，謂乙○○腦部外傷造成種種損害云云，是否因乙○○家屬
    向醫院主訴乙○○病因所致，非無疑義。準此，本件車禍所
    造成之傷害與乙○○目前之病症及損害，是否有因果關係，
    不無推究之餘地。
  (四)倘若認為本件車禍所造成之傷害與乙○○目前之病症及損害
    有因果關係，關於醫療費用、看護費用部分、醫療用品（含
    日用品）部分，請求依兩造協議之金額判決。關於勞動力損
    失部分，乙○○主張其有極重度精神器質性障礙，屬於勞工
    保險殘廢給付表第 1項精神遺存極度障礙云云，然上開殘害
    是否由本件車禍所造成，兩者間有何因果關聯，仍須由乙○
    ○舉證以實其說。又精神慰撫金部分，上訴人仍認為乙○○
    之病症中就雙下側肺炎合併急性呼吸衰竭、蜘蛛網膜下腔及
    硬腦膜出血合併癲癇發作、糖尿病合併尿毒、菌血症、泌尿
    道感染等病症非由本件車禍所造成，是乙○○所請求之精神
    慰撫金顯然過高等語，資為抗辯。
  (五)並聲明：1.被上訴人之訴及假執行之聲請均駁回。2.如受不
    利判決，願供擔保請准宣告免為假執行。
三、原審斟酌兩造辯論意旨，判准上訴人應連帶給付被上訴人12
    85萬7599元，及上訴人曾慧娟即協合企業社自98年2月3日起
    、上訴人丙○○自98年 1月25日起，均至清償日止按週年利
    率百分之五計算之利息。被上訴人其餘之訴駁回。被上訴人
    對於敗訴部分，未據上訴，業已確定。上訴人不服原判決提
    起上訴，補陳如下：
  (一)本案確有鑑定之必要：
    1.乙○○早有十數種慢性舊疾困擾多年，其中多種疾病均係
      容易導致被上訴人癱瘓之高風險因子，原判決逕認定乙○
      ○四肢癱瘓與本件交通事故有相當因果關係，實嫌速斷，
      而疏未送鑑定，已不無違誤。
    2.此外，乙○○並無任何腦神經病變，且於97年 4月15日三
      軍總醫院治療時，意識仍為清醒，三軍總醫院並表示乙○
      ○腦部血塊均因吸收而消失中，且97年5月1日以電腦斷層
      掃描時，乙○○腦部血塊即已消失，足證乙○○事後再出
      現癱瘓情形，確實與車禍無涉，而詳細原因為何，仍有待
      鑑定。
    3.綜觀所有醫院函文，主要均在說明乙○○身體現況，乙○
      ○將「被上訴人病症」與「造成被上訴人病症與車禍有無
      相當因果關係」混為一談，實不足採，另中山醫院98年 7
      月 8日函雖稱病症與外傷性顱內出血有關等語，惟乙○○
      於車禍後，係至林新醫院、中國醫藥大學附設醫院、三軍
      總醫院就診，且車禍前被上訴人因宿疾長年至中國醫藥大
      學附設醫院就診，中山醫院不僅非主要醫治之醫院，並未
      考量乙○○之舊疾，且不知悉乙○○於97年5月1日血塊早
      已被吸收消失，中山醫院再於車禍發生後逾一年，始為說
      明之函文，已流於片面，不足為採。
    4.此外，中國醫藥大學附設醫院醫師並於97年 3月31日因「
      末期腎病變」為乙○○實施「放置雙腔導管手術」、97年
      4月3日為乙○○實施「後頭顱清創手術」，而麻醉同意書
      之麻醉說明書均記載「對於已有或潛在性心臟血管系統疾
      病之病人而言，於手術中或麻醉後較易發生腦中風」、「
      因心臟承受壓力，可能會造成心臟病發作，也可能造成中
      風」，更足證乙○○癱瘓之情形並非由車禍所導致，又中
      國醫藥大學附設醫院之乙○○住院護理紀錄，獨缺97年 3
      月完整之護理紀錄，請再次函調完整之護理紀錄，足證乙
      ○○實際癱瘓之原因已生疑義，茲有鑑定之必要。
  (二)退步言之，如認乙○○癱瘓與車禍有相當因果關係，就損害
    賠償數額一節，爭執如下：
    1.侵權行為損害賠償必須有實際受損為要件：
      按最高法院48年台上字第 680號判例指出「關於侵權行為
      賠償損害之請求權，以實際上受有損害為成立要件。」。
      換言之，侵權行為損害賠償請求權，即被害人主張之賠償
      必須實際上受有損害為要件，合先敘明。
    2.兩造於原審協議損害賠償額，對上訴人顯失公平，且屬不
      可歸責上訴人：
      原審雖就損害賠償額作爭點整理，惟原審爭點整理所協議
      之金額乃以上訴人應負完全責任為前提，但上訴人前已向
      原審聲請就乙○○歷史病歷送往台大醫院鑑定，惟原審並
      未送醫院鑑定，而乙○○本有陳年舊疾，在未鑑定前，實
      無從究明乙○○癱瘓之主因與責任歸屬，如仍以原審兩造
      協議之金額為計算損害賠償數額之基礎，對上訴人而言，
      實屬顯失公平，故兩造於原審協議之金額不應拘束兩造。
      況且，乙○○亦於車禍後數日即97年 3月31日因「末期腎
      病變」為乙○○實施「放置雙腔導管手術」，而該手術可
      能產生「因心臟承受壓力，可能會造成心臟病發作，也可
      能造成中風」之後果，但乙○○就其重要手術於原審故意
      隱瞞未告知，主張上訴人二人應就其醫藥費全數負起完全
      責任，導致原法院與上訴人均誤認上訴人僅受有車禍撞擊
      之傷害，故兩造於原審就損害賠償數額之協議，已屬顯失
      公平，不應拘束上訴人，又原審並未將臨床症狀與車禍關
      連性之爭議移送鑑定，導致上訴人誤認應負起完全之責任
      ，乙○○又刻意隱瞞伊有陳年舊疾，車禍後仍有因舊疾而
      開刀等情，兩造於原審之協議顯失公平亦不可歸責於上訴
      人，故兩造於原審就損害賠償數額之協議，不應拘束上訴
      人。
    3.醫藥費用部分：
      乙○○顱內出血現象至遲在97年5月1日前，已被完全吸收
      而消失，乙○○支出之醫藥費用仍包括治療被上訴人舊疾
      在內，為便利起算在乙○○於97年 5月31日前之醫藥費用
      ，上訴人不爭執。其餘醫藥費用支出均因其本身舊疾，自
      不得向上訴人求償，故乙○○起訴狀附表一項次第 1項至
      第 6項，金額合計14萬3810元不爭執外，其餘支出均與車
      禍無涉。
    4.醫療用品部分：
      已支出醫療用品部分：
        乙○○顱內出血現象至遲在97年5月1日前，已被完全吸
        收而消失，乙○○已支出之醫療用品，並非全用於車禍
        所造成之增加支出，有則係原有病痛所用，惟為便利起
        算，故在97年 4月30日前之醫療用品費用，上訴人不爭
        執，但該日後之醫療用品支出均不得向上訴人求償，故
        乙○○起訴狀附表二項次第1項至第42項，金額合計1萬
        4716元不爭執外，其餘金額均不得向上訴人求償。
      未支出醫療用品部分：
        (1)此部分原審以每月 2萬5000元為計算基礎，惟查，由
          乙○○起訴狀附表二可知，乙○○於97年 3月醫療用
          品支出為7756元、同年4月支出為6966元、同年5月支
          出為1萬9076元、同年6月支出為2萬3799元、同年7月
          支出為5萬4289元、同年8月支出為2萬9854元、同年9
          月支出為1766元、同年10月支出為5976元、同年11月
          支出為0元、同年12月支出為4233元，除7月支出較高
          外，其他月份之支出均遠低於 2萬5000元，況且醫療
          用品並非全用車禍所造成之增加支出，有則係原有病
          痛所用，故原審以每月 2萬5000元為計算醫療用品支
          出基礎，實屬過高，對上訴人而言顯失公平。
        (2)乙○○車禍發生前，已有十數種舊疾纏身，如全由上
          訴人負責，實屬不公，如認乙○○癱瘓與車禍發生有
          因果關係，兩造應為比例分攤。
    5.看護費用部分：
      住院期間看護費用部分：
        (1)乙○○應提出相關單據憑證證明住院期間看護費每日
          2000元，若係親屬看護，仍應視該親屬有無因照護許
          秀妧而減少工作收入，此部分事實自應由被上訴人負
          擔舉證責任。
        (2)乙○○並未提出任何親屬看護之證明，且由乙○○提
          出之聘僱外籍勞工之資料可知，姓名為「NURHASANAH
          WIW ISEPTI」之印尼籍勞工係於97年 9月10日入境，
          姓名為「 DAULAT RONELYN VERANO」之菲律賓籍勞工
          係於99年1月18日入境，換言之，在97年9月10日前，
          乙○○並無實際支出任何看護費用，乙○○自不得向
          上訴人主張。
        (3)退步言，住院期間縱有看護費用之支出，但乙○○至
          遲於97年5月1日腦內血塊已被吸收消失，當日以後看
          護費用支出則與車禍發生無關，乙○○僅得請求自同
          年3月14日計算至同年4月30日之住院期間看護費用。
      非住院期間看護費用部分：
        (1)住院期間縱有看護費用之支出，但乙○○至遲於97年
          5月1日腦內血塊已被吸收消失，該日以後看護費用支
          出則與車禍發生無關，乙○○自不得請求非住院期間
          看護費用部分。
        (2)退萬步言，此部分原審以每月 4萬元為計算基礎，惟
          未見提出親屬看護之證明。
        (3)另關於外籍看護工部分，由乙○○提出之聘僱外籍勞
          工之資料可知，姓名為「 NURHASANAH WIWI SEPTI」
          之印尼籍勞工係於97年9月10日入境，姓名為「DAULA
          T RONE LYNVERANO 」之菲律賓籍勞工係於99年1月18
          日入境，於97年9月10日至99年1月18日間，乙○○僅
          聘佣一名外籍看護工，該期間如以每月 4萬元計算，
          已超出乙○○實際支出之二倍，如以每月 4萬元為計
          算基礎，對上訴人而言實屬顯失公平，故協議不應拘
          束上訴人，而於99年 1月18日之後，乙○○是否實際
          一次聘用二名外籍看護工，請再調閱上開二名外籍勞
          工之出入境資料可明。
    6.勞動能力喪失部分：
      乙○○並不識字，且僅為小學畢業，又於車禍發生前，已
      有十數種舊疾纏身，以乙○○之體力及智識均極難於現今
      社會中找到工作，且乙○○於車禍發生前即無工作收入，
      且乙○○於原審並未提出任何工作、收入證明，縱使車禍
      未發生，乙○○亦無勞動能力喪失之損害。
    7.精神慰撫金部分：
      按精神慰撫金之多寡，應斟酌雙方之身分、地位、資力與
      加害之程度及其他各種情形核定相當之數額。經核，乙○
      ○車禍發生前，已罹患十數種慢性病，縱認乙○○腦內有
      血塊且係車禍所導致，腦內血塊至遲已於97年5月1日消失
      ，故乙○○癱瘓之情形實與車禍發生無涉，再斟酌上訴人
      曾慧娟為高職畢業，所投資之協合企業社於96年間所得總
      額為31萬元，上訴人丙○○僅係高職肄業，工作經歷為司
      機，96年及97年度薪資所得均各為24萬元，乙○○為小學
      畢業，目不識丁，原判決判命上訴人給付80萬元精神慰撫
      金，實屬過高。
  (三)並聲明求為判決：
    1.原判決不利於上訴人之部分廢棄。2.上廢棄部分，被上訴
    人在第一審之訴及假執行之聲請均駁回。
四、被上訴人於本院補充陳述如下：
  (一)本件無送鑑定必要
    本件兩造於原審爭執乙○○受傷等情形，原審已函詢中國醫
    藥大學附設醫院、國防醫學院三軍總醫院、林新醫院、台中
    中山醫院中興分院、台中榮民總醫院等合計十數次，卷內各
    醫院就乙○○從97年 3月14日車禍發生後之治療情形已有詳
    細記載，而前開各醫院多係中部教學之大型醫院，各份函覆
    內容亦均係各大醫院依其醫學專業，審核乙○○病歷，所為
    最詳實最完整之醫學報告內容。前開醫療院所之函覆及診斷
    書均認定乙○○四肢癱瘓，明顯生活功能受損、外傷性腦出
    血後遺症…終生不能從事工作，需經常醫療及專人照顧，是
    以本件事實已明，實無庸再送鑑定。
  (二)乙○○癱瘓與本件上訴人過失行為有相當因果關係
    1.查本件車禍事件前經本院98年度交上易字第 592號刑事判
      決認定「（被害人）所受之前開重傷害之病況，確實係因
      本件車禍致頭部受傷導致，且其間有因果關係存在」。且
      上訴人曾慧娟即協合企業社、丙○○二人於99年 5月18日
      於台中地方法院另案（按：被害人家屬請求精神慰撫金）
      庭訊之際，經該案承審法官提示並告以前揭刑事業務過失
      致重傷乙案要旨後，上訴人等均對『該車禍刑事部份沒有
      意見』，業經載明於筆錄。故本件上訴人侵權行為與被上
      訴人所受損害確有相當因果關係，洵為明確。
    2.況依原審98年 8月19日國防醫學院三軍總醫院回函第三段
      記載：「97年 4月29日本院神經內科進行會診時，病人即
      呈現四肢癱瘓，明顯生活功能受損」被上訴人既已於97年
       4月29日即呈四肢癱瘓狀況，故縱被上訴人稱97年5月1日
      血塊已被完全吸收等語，亦難認該四肢癱瘓情形與顱內出
      血無涉。再者，又依原審林新醫院98年 4月24日診斷證明
      書記載：「『外』傷性腦出血後遺症合併中樞神經系統機
      能遺存極度障礙，終生不能從事工作，需經常醫療及專人
      照顧」、原審98年7月8日中山醫學大學附設醫院回函第 2
      頁第六段記載：「病患就診當時無法自行移位，無法自行
      進食，無法自行行走，無法自行完成盥洗，無法自行完成
      如廁過程，無法自行完成盆浴或淋浴，無法自行上下樓梯
      ，有大小便失禁，需要由專人照顧，依照一般醫理判斷，
      此病症與『外』傷性顱內出血有關」等語，又參照原審函
      詢數家醫療院所，其中例如98年 4月21日林新醫院回函、
      98年6月9日林新醫院回函、98年6月1日國防醫學院三軍總
      醫院回函、98年7月8日中山醫學大學附設醫院回函、98年
      7月1日台中榮民總醫院回函、98年 8月19日國防醫學院三
      軍總醫院回函、98年 8月17日台中榮民總醫院回函等，亦
      如前開二家醫療院所之函覆及診斷書均認定乙○○四肢癱
      瘓，明顯生活功能受損、外傷性腦出血後遺症…終生不能
      從事工作，需經常醫療及專人照顧。以上至少有11份回函
      均持相同醫學意見，足證乙○○因外傷性顱內出血狀況，
      造成身體癱瘓。
  (三)原審之爭點協議應拘束兩造，上訴人關於協議金額不拘述兩
    造之主張，委無足採。
    查本件車禍事件歷經原審十餘次庭訊，兩造當事人、訴訟代
    理人更歷多次進行爭點整理與協議，兩造當事人與訴訟代理
    人亦高度參與其中，並經確認而署名於後，此有原審99年 3
    月11日言詞辯論筆錄足參。於兩造爭點整理後，倘容任上訴
    人在事後另行、再燃紛爭，前揭繁複之審理、爭點整理、協
    議，究與「程序空轉」何異？是此，為維被上訴人之權益，
    任何超出原審爭點整理以外之部分，被上訴人「不同意」上
    訴人再列為本案爭點，併先敘明。
  (四)並聲明求為判決：1.上訴駁回。2.上訴費用由上訴人負擔。
五、本件經兩造於原審整理並協議簡化爭點如下：
  (一)兩造不爭執事項：
    1.上訴人丙○○為上訴人曾慧娟即協合企業社之司機，以駕
      駛貨車載送貨物為業，為從事業務之人，其於97年 3月14
      日上午9時42分許，駕駛車牌號碼2215-BB號自用小貨車沿
      台中市南屯區○○○街由東往西方向行駛，途經該路與大
      墩路之交岔路口，欲左轉往大墩路方向行駛時，竟疏未注
      意左方行人穿越道上，有乙○○沿大墩路口之行人穿越道
      由東往西方向行走，導致人車相撞，乙○○因而受有傷害
      。
    2.乙○○業經本院以98年度禁字第 408號裁定宣告為禁治產
      人。
    3.乙○○已於98年9月16日實際受領票款3949元、151萬2460
      元；98年10月29日簽收面額13萬8807元、 3萬元兩張票據
      ，共領取168萬5216元之汽車強制責任險補償。
    4.乙○○喪失勞動能力之期間，兩造合意以5年計算。
    5.乙○○請求住院期間之看護費用部分，兩造合意以22萬元
      計算。
    6.乙○○請求已支出醫療費用部分，兩造合意以20萬4823元
      計算。
    7.乙○○請求已支出醫療用品部分，兩造合意以 9萬9075元
      計算。
    8.對於乙○○將來發生之醫療費用，兩造合意以12萬元計算
      。
    9.對於乙○○將來之醫療用品，兩造合意以每月 2萬5000元
      計算，期間為23年。
    10.對於乙○○將來之看護費用，兩造合意以每月 2萬5000元
      計算，期間為23年。
  (二)兩造爭執之事項：
    1.乙○○車禍後產生之蜘蛛網膜下腔及硬腦膜出血合併癲癇
      發作、四肢癱瘓等症狀是否與本件車禍有因果關係？
    2.乙○○因本件車禍所得請求上訴人賠償之金額為何？
六、得心證之理由：
  (一)乙○○起訴主張丙○○為協合快遞貨運行之司機，以駕駛貨
    車載送貨物為業，為從事業務之人，於97年3月14日上午9時
    42分許，駕駛車牌號碼2215─BB號自用小貨車沿台中市南屯
    區○○○街由東往西方向行駛，途經該路與大墩路之交岔路
    口，欲左轉往大墩路方向行駛時，本應注意車前狀況，隨時
    採取必要之安全措施，及應注意行經行人穿越道時，應依規
    定讓行人優先通行，而依當時天氣晴、日間有自然光線、路
    面舖設柏油而無缺陷及障礙、視距良好，並無不能注意之情
    事，竟疏未注意左方行人穿越道，有行人路過，即貿然左轉
    ，適有乙○○沿大墩路口之行人穿越道由東往西方向行走，
    即遭上開自小貨車碰撞，致乙○○受有左腦前額出血、臉部
    多處擦傷等傷害之事實，業據其舉原審法院98年度交易字第
    34號刑事判決為證，並經原審依職權調取上開事故之道路交
    通事故現場圖、道路交通事故調查報告表(一)、(二)，臺中市○
    ○○道路交通事故談話紀錄表，現場照片等資料（見原審卷
    第 1宗第133至148頁），復為上訴人所不否認，堪信乙○○
    此部分主張屬實。
  (二)至上訴人雖辯稱：乙○○遭上開自小貨車碰撞後，僅受有左
    腦前額出血及臉部多處擦傷等傷害，乙○○嗣後發生之頭部
    外傷致蜘蛛網膜下腔及硬腦膜出血合併癲癇發作等病症，與
    上開交通事故並無因果關係。然查：
    1.乙○○於車禍事故後，受有左腦前額出血併顱內出血、臉
      部多處擦傷等傷害，經急救後，仍陷於極重度之器質性精
      神病態即極重度之意識、肢體障礙之重大難治之傷害，業
      經原審法院98年度交易字第34號、本院98年度交上易字第
      592號刑事判決認定甚明（見本院卷第116頁）。又乙○○
      於97年3月14日因本件事故送林新醫院急診，再於同年3月
      17日轉診至中國醫藥大學附設醫院，又於同年4月8日轉診
      至國防醫學院三軍總醫院，為兩造所不爭執，經原審向上
      開三間醫療院所函查乙○○到院時之身體狀況，林新醫院
      函覆略以：乙○○於97年 3月14日因車禍入急診，當時有
      氣管內管治療，因病人頭部挫傷、意識不清〈昏迷指數 7
      分、E1M4V1<8分〉，且斷層掃瞄有腦部挫傷與出血，故需
      氣管內管治療，以保護呼吸道。腦部傷勢有做頭部電腦斷
      層掃瞄，發現左側腦部挫傷與點狀出血。乙○○到院前11
      9 人員已給病患頸圈固定，雖頸部脊椎並無骨折，但因病
      人意識模糊，故給予續用。病患有失語症、吞嚥困難為腦
      部損傷才會有的表現與外傷有關等語，有該院98年6月9日
      林醫仁字第0980000298號回函可參（詳見原審卷第 1宗第
      261 頁）；中國醫藥大學附設醫院函覆略以：乙○○於97
      年3月17日經急診住院，主訴為車禍後頭痛；97年3月17日
      電腦斷層掃瞄確認有外傷性蜘蛛膜下腔出血合併硬膜下血
      腫；97年 3月26日追蹤電腦斷層掃瞄仍有硬膜下血腫等語
      ，有該院98年 8月21日院檔管字第0980006468號回函可參
      （詳見原審卷第2宗第12-35頁）；國防醫學院三軍總醫院
      函覆略以：依病歷記錄，乙○○於97年4月7日由中國醫藥
      大學附設醫院轉至本院急診，‧‧‧。依據病歷內之會診
      及影像檢查記錄，病人有外傷性硬腦膜下出血，曾於97年
      4月8日及同年5月1日行腦部電腦斷層檢查，同年 4月21日
      行腦部核磁共振檢查等語，有該院98年6月1日院三醫勤字
      第0980008035號回函可參（詳見原審卷第1宗第247頁）。
      足見乙○○因本件交通事故入院治療後，經以電腦斷層掃
      瞄及核磁共振檢查結果，確有外傷性蜘蛛膜下腔出血合併
      硬膜下血腫之情形。
    2.上訴人雖又質疑：倘若乙○○確有顱內出血情形，為何上
      開醫療院所均未有顱內出血之醫療過程，如開腦作引流手
      術除去腦內血塊等語。然查，經原審再就上開疑點向上開
      醫療院所函詢結果，林新醫院函覆略以：乙○○於97年 3
      月14日因車禍受傷，意識不清至本院急診施行緊急呼吸道
      插管，以維持呼吸道通暢，於同年 3月17日拔管，病情改
      善但家屬要求轉診至中國醫藥大學附設醫院治療。病患於
      同年 3月14日以後並未做腦部血塊引流手術，因血塊未擴
      大，不需做手術。腦部血塊擴大時，造成腦壓過渡升高，
      嚴重腦部壓迫時，應考慮手術摘除血塊，此治療為所能帶
      來之效益，有該院98年9月29日林新法人醫字第098000016
      7號函文可參（詳見原審卷第 2宗第第88-90頁）。中國醫
      藥大學附設醫院函覆略以：乙○○於97年 3月14日因頭部
      外傷併硬膜下血腫住院，僅因頭皮傷口發炎進行傷口擴創
      縫合手術。因乙○○之情形，並非血腫造成神經系統病變
      ，且手術會增加病患腦部損傷之風險，因此本院未予施行
      腦內血腫引流手術。硬膜下血腫，除手術治療外，病患亦
      可經由藥物治療改善臨床病情，手術並非唯一治療方式，
      病患之情形，並非以血腫引流手術即可得到改善之情況，
      有該院98年 9月10日院檔管字第0980007662號函可參（詳
      見原審卷第2宗第60-63頁）。國防醫學院三軍總醫院函覆
      以：依病歷記載，乙○○於97年4月8日入院後，並未接受
      腦部血塊引流手術；係因比較先前（外院）及97年4月7日
      （本院）之電腦斷層檢查，評估其腦部血塊被吸收中，且
      無明顯中線位移現象；後於同年5月1日再以電腦斷層追蹤
      檢查，發現其血塊已被完全吸收。一般而言，治療外傷性
      腦出血需視病人之臨床症狀、理學檢查、顯像診斷等而定
      ，「腦部血塊引流手術」係治療方式之一。腦部血塊引流
      手術係治療腦部疾病之一種方式，考量病人之受傷機轉、
      時間、相關內科疾病等等問題，故無法回溯評估此種手術
      是否能完全改善病人之神經受損現象，有該院98年 9月23
      日院三醫勤字第0980014823號函可參（詳見本院卷第 2宗
      第 65-87頁）。足見是否實施「腦部血塊引流手術」，乃
      由專業醫師評估透過該手術摘除血塊，對病患所能帶來之
      效益及該手術可能會增加病患腦部損傷之風險，決定是否
      實施，尚難以醫師未對被上訴人實施該手術，即推認乙○
      ○無顱內出血之情形。至於上訴人請求本院傳喚林新醫院
      鄭奇殷醫師、中國醫藥學院劉奕亨醫師、三軍總醫院彭萬
      誠醫師，以調查有無對乙○○實施腦部血塊引流手術及乙
      ○○在院之意識狀況如何云云，惟上開三所醫療院所之函
      覆已就前揭待證事實，詳為說明，是以本院認應無傳喚上
      述三名醫師之必要，併此敘明。
    3.雖上訴人又辯稱：乙○○ 2次分別轉診中國醫藥學院、三
      軍總醫院，該顱內出血現象至遲在97年5月1日前，已全部
      消失，顯見乙○○目前四肢癱瘓情形，並非因本件交通事
      故所致。然查，「依病歷記錄，乙○○於97年 4月29日之
      巴氏量表評分結果，總分為 0分。依病歷記錄，乙○○於
      97 年3月頭部外傷前可自行走動，事故發生後先送中國醫
      藥學院診治，97年4月8日再轉診本院接受治療，97年 4月
      29日本院神經內科進行會診時，乙○○即呈四肢癱瘓，明
      顯生活功能受損。(3)巴氏量表評分項目有：進食、移位、
      個人衛生、如廁、洗澡、平地走動、上下樓梯穿脫衣褲、
      大便控制、小便控制等十項；糖尿病、高血壓、心臟病及
      腎臟病與否，則非屬巴氏量表之評分項目。」，有國防醫
      學院三軍總醫院98年 8月19日院三醫勤字第0980012848號
      回函可參（詳見原審卷第2宗第9頁），則乙○○既已於97
      年 4月29日即呈四肢癱瘓狀況，縱其在97年5月1日血塊已
      被完全吸收，亦難認該四肢癱瘓情形與顱內出血無涉。況
      『乙○○97年 3月14日發生車禍前於中興醫院無「器質性
      精神障礙」、「胸腔腫瘤」、「失語症」、「吞嚥困難」
      、「腦中風」之就診記錄。然97年 3月14日之後於中興醫
      院即有「器質性精神障礙」、「失語症」、「吞嚥困難」
      之就診記錄，無「胸腔腫瘤」之就診記錄。就診期間其家
      屬曾提及乙○○於95年有「腦中風」之病史，且在中國醫
      藥大學附設醫院就診。乙○○就診當時無法自行口語表達
      ，有吞嚥障礙，需以鼻胃管餵食，依照一般醫理判斷，此
      病症與外傷性顱內出血有關。另病患就診當時意識不是完
      全清醒，能夠自行睜開眼睛，眼睛無法注視他人，亦無法
      動眼追隨物體，無法與人溝通，依照一般醫理判斷，此病
      症與外傷性顱內出血有關。病患就診當時無法自行移位，
      無法自行進食、行走及完成盥洗，亦無法自行完成如廁過
      程，無法自行完成盆浴及淋浴過程，無法自行上下樓梯，
      有大小便失禁，需要由專人照顧，依照一般醫理判斷，此
      病症亦與外傷性顱內出血有關』，亦有中山醫學大學附設
      醫院98年7月8日中山醫九八川桓法字第0980005927號函覆
      資料可佐（詳原審卷第1宗第275-279頁），而國防醫學院
      三軍總醫院、中山醫學大學附設醫院乃國內大型教學醫院
      ，其院內醫師均受有專業醫學訓練，前揭函覆內容均為各
      醫院秉其醫學專業所為，是以前揭函覆內容應具有相當之
      可信度，從而堪認乙○○四肢癱瘓情形，與本件交通事故
      造成之外傷性蜘蛛膜下腔出血合併硬膜下血腫，確有相當
      因果關係無疑。
    4.準此，乙○○主張其因本件交通事故受有頭部外傷致蜘蛛
      網膜下腔及硬腦膜出血合併癲癇發作之傷害，應屬真實。
      至上訴人另請求本院將交通事故調查表、現場圖、談話紀
      錄表、酒精測定表、補充資料表、當事人登記聯單及照片
      等送往鑑定單位，鑑定上訴人丙○○於車禍發生時之車速
      ，以證明車禍與乙○○癱瘓無因果關係；並請求將乙○○
      病歷送台灣大學醫學院附設醫院或行政院衛生署醫事審議
      委員會鑑定，然此部分事證已明，本院認上開證據無調查
      之必要，附此敘明。
  (三)按因故意或過失，不法侵害他人之權利者，負損害賠償責任
    。汽車、機車或其他非依軌道行駛之動力車輛，在使用中加
    損害於他人者，駕駛人應賠償因此所生之損害。但於防止損
    害之發生，已盡相當之注意者，不在此限。不法侵害他人之
    身體或健康者，對於被害人因此喪失或減少勞動能力或增加
    生活上之需要時，應負損害賠償責任。不法侵害他人之身體
    、健康、名譽、自由、信用、隱私、貞操，或不法侵害其他
    人格法益而情節重大者，被害人雖非財產上之損害，亦得請
    求賠償相當之金額，民法第184條第1項前段、第191條之2、
    第193條第1項及第195條第1項前段分別定有明文。本件上訴
    人丙○○於前揭時地駕駛自小貨車行經前開交岔路口時，疏
    未注意車前狀況，並禮讓在行人穿越道上行走之行人先行，
    而貿然駛進該交岔路口，致與乙○○發生碰撞，乙○○因而
    受有前揭傷害，已如前述，乙○○所受傷害顯與丙○○之過
    失行為有相當之因果關係，乙○○依前揭規定請求丙○○賠
    償其所受之損害，核屬有據。次按受僱人因執行職務，不法
    侵害他人之權利者，由僱用人與行為人連帶負損害賠償責任
    。但選任受僱人及監督其職務之執行，已盡相當之注意或縱
    加以相當之注意而仍不免發生損害者，僱用人不負賠償責任
    ，民法第188條第1項定有明文。丙○○係受僱於協合企業社
    擔任司機，以駕駛貨車載送貨物為業，其於送貨途中過失傷
    害被上訴人，顯係因執行職務，不法侵害他人之身體權，應
    負損害賠償責任。協合企業社監督丙○○職務之執行未盡相
    當之注意致發生損害，基於其與丙○○間之僱傭關係，亦應
    與丙○○負連帶賠償之責，故乙○○請求協合企業社應與丙
    ○○連帶負損害賠償責任，於法並無不合。
  (四)至於乙○○所得請求之金額部分，兩造於原審已就乙○○於
    住院期間之看護費用、已支出醫療費用、已支出醫療用品、
    將來發生之醫療費用、將來之醫療用品及將來之看護費用為
    整理並協議簡化爭點，將上述費用列為不爭執事項。上訴人
    雖於本院抗辯原審爭點整理所協議之金額乃以上訴人應負完
    全責任為前提，惟乙○○本有陳年舊疾，車禍後又因舊疾而
    開刀，因此乙○○癱瘓之主因與責任歸屬尚待釐清，在未送
    其他醫學單位鑑定前，實無從究明乙○○癱瘓之主因與責任
    歸屬，如仍以原審兩造協議之金額為計算損害賠償數額之基
    礎，顯失公平云云。惟查依前揭國防醫學院三軍總醫院98年
     8月19日院三醫勤字第0980012848號回函及中山醫學大學附
    設醫院98年7月8日中山醫九八川桓法字第0980005927號函覆
    均認定乙○○四肢癱瘓情形，與本件交通事故造成之外傷性
    蜘蛛膜下腔出血合併硬膜下血腫，確有相當因果關係，且此
    二函文亦無不可信之事由，本件實無再送其他醫學單位鑑定
    之必要，業如前述。況且兩造於原審行爭點整理程序，本無
    以「送請其他醫學單位再為鑑定」作為不爭執事項之條件；
    且兩造於原審協議時，均有律師參與，是以本件未送其他單
    位鑑定對於兩造協議並無顯失公平之處。上訴人對於已在原
    審列為不爭執事項之住院期間之看護費用、已支出醫療費用
    、已支出醫療用品、將來發生之醫療費用、將來之醫療用品
    及將來之看護費用再為爭執，實有違誠信原則，核不可採。
    本院仍以兩造於原審行爭點整理程序所列不爭執事項作為判
    斷基準。茲就乙○○請求之金額，是否有理由，分述如下：
    1.醫療費用部分：
      已支出醫療費用部分：乙○○請求已支出醫療費用部分
        ，經兩造合意以20萬4823元計算，故乙○○就前揭金額
        之請求，應予准許。
      未支出醫療費用部分：對於乙○○將來發生之醫療費用
        ，兩造合意以12萬元計算，故乙○○就前揭金額之請求
        ，應予准許。
      綜上，乙○○請求醫療費用部分，於32萬4823元之範圍
        內為有理由。
    2.醫療用品部分：
      已支出醫療用品部分：乙○○請求已支出醫療用品部分
        ，經兩造合意以 9萬9075元計算，故乙○○就前揭金額
        之請求，應予准許。
      未支出醫療用品部分：對於乙○○將來之醫療用品，兩
        造合意以每月 2萬5000元計算，期間為23年。則乙○○
        請求依霍夫曼式扣除依法定利率計算中間利息一次賠償
        之未支出醫療用品費用額為 4,674,019元【年別5%複式
        霍夫曼計算法（第一年不扣除中間利息），其計算式為
        ：【250001215.00000000（此為23年之霍夫曼係數
        ）＝ 0000000（小數點以下四捨五入）】。故乙○○請
        求賠償未支出醫療用品費用之損害，於 467萬4019元之
        範圍內，即屬有據，應予准許。
      綜上，乙○○請求醫療用品部分，於 477萬3094元之範
        圍內為有理由。
    3.看護費用部分：
      住院期間看護費用部分：乙○○請求住院期間之看護費
        用部分，經兩造合意以22萬元計算，故乙○○就前揭金
        額之請求，應予准許。
      非住院期間看護費用部分：本件兩造對於乙○○非住院
        期間即將來之看護費用，合意以每月 4萬元計算，期間
        為23年。則乙○○請求依霍夫曼式扣除依法定利率計算
        中間利息一次賠償之未支出醫療用品費用額為747萬843
        0 元【年別5%複式霍夫曼計算法（第一年不扣除中間利
        息），其計算式為：【40000×12×15.00000000（此為
        23年之霍夫曼係數）＝ 0000000（小數點以下四捨五入
        ）】。故乙○○請求賠償未支出醫療用品費用之損害，
        於747萬8430元之範圍內，即屬有據，應予准許。
      綜上，乙○○請求看護費用部分，於 769萬8430元之範
        圍內為有理由。
    4.勞動能力損失部分：
      按不法侵害他人身體、健康者，對於被害人因此喪失或
        減少勞動能力，應負損害賠償責任，民法第193條第1項
        定有明文。而身體或健康受侵害，喪失或減少勞動能力
        者，其減少及殘存勞動能力之價值，不能以現有之收入
        為準，蓋現有收入每因特殊因素之存在而與實際所餘勞
        動能力不能相符，現有收入高者，一旦喪失其職位，未
        必能自他處獲得同一待遇，故所謂減少及殘存勞動能力
        之價值，應以其能力在通常情形下可能取得之收入為標
        準；被害人因身體健康被侵害而喪失勞動能力所受之損
        害，其金額應就被害人受侵害前之身體健康狀態、教育
        程度、專門技能、社會經驗等方面酌定之，不能以一時
        一地之工作收入為準（最高法院61年台上字第1987號判
        例、63年台上字第1394號判例參照）。次按勞動能力損
        害與勞動年齡具有密切關係，有法定退休年齡者，得以
        之為判斷基準，但不能認退休後概無勞動能力損害；無
        法定退休年齡者，則應依其職業酌定其勞動年齡。另按
        依民法第193條第1項命加害人 1次支付賠償總額，以填
        補被害人所受喪失或減少勞動能力之損害，應先認定被
        害人因喪失或減少勞動能力而不能陸續取得之金額，按
        其日後本可陸續取得之時期，各照霍夫曼式計算法，扣
        除依法定利率計算之中間利息，再以各時期之總數為加
        害人 1次所應支付之賠償總額，始為允當（最高法院22
        年度上字第353號判例參照）。
      乙○○主張因本件事故受有頭部外傷致蜘蛛網膜下腔及
        硬腦膜出血合併癲癇發作，嗣後成為植物人，合於勞工
        保險條例第53條附表所列「精神遺存極度障害，終身不
        能從事任何工作，經常需醫療護理及專人周密監護者」
        之第一級殘廢等級，完全喪失勞動能力等情，業據提出
        身心殘障手冊 1份為證；上訴人則抗辯以乙○○之體力
        及智識均難於現今社會中找到工作，且乙○○於車禍發
        生前並無工作收入，亦未提出任何工作、收入證明，縱
        使車禍未發生，乙○○亦無勞動能力喪失之損害云云。
        惟按攻擊或防禦方法，除別有規定外，應依訴訟進行之
        程度，於言詞辯論終結前適當時期提出之。當事人意圖
        延滯訴訟，或因重大過失，逾時始行提出攻擊或防禦方
        法，有礙訴訟之終結者，法院得駁回之。攻擊或防禦方
        法之意旨不明瞭，經命其敘明而不為必要之敘明者，亦
        同。民事訴訟法第 196條定有明文。又當事人於二審除
        有民事訴訟法第 447條但書所列情形外，不得提出新攻
        擊或防禦方法，同法第 447條亦有明文。本件，上訴人
        已於原審屢次表示對於乙○○已完全喪失勞動能力乙節
        ，並不爭執，兩造並同意對於乙○○喪失勞動能力期間
        合意以 5年計算，有原審言詞辯論筆錄在卷可稽（見原
        審第三卷第 117頁左、第154頁、第206頁左），上訴人
        遲至二審始抗辯乙○○並無勞動能力喪失之損害，且此
        抗辯並無民事訴訟法第 447條但書所列情形，則上訴人
        此一新攻擊防禦方法顯係意圖延滯訴訟，此舉非但虛耗
        法院資源，亦有違誠信原則，應認上訴人此部分之抗辯
        已生失權效果，應予駁回。
      次查乙○○45年 9月27日出生，此有診斷證明書在卷可
        憑，乙○○受此傷害前，其身體健康狀態並無不能工作
        至退休之情形，再參諸乙○○陳明其國小畢業，而乙○
        ○請求依最低基本工資 1萬7280元作為薪資之請求，依
        乙○○之能力、社會經驗，在通常情形下應能取得前揭
        收入，直至退休。準此，乙○○主張以其每月薪資1萬7
        280 元計算其勞動能力減少之損害，應屬可採。又兩造
        原審對於乙○○喪失勞動能力期間合意以 5年計算，已
        如前述，則乙○○請求依霍夫曼式扣除依法定利率計算
        中間利息一次賠償之減少勞動能力損害為94萬6468元【
        年別5%複式霍夫曼計算法（第一年不扣除中間利息），
        其計算式為：[17280×12×4.00000000（此為 5年之霍
        夫曼係數）＝946468（小數點以下四捨五入）】。故乙
        ○○請求賠償勞動能力減少之損害，於94萬6468元之範
        圍內，即屬有據，應予准許。
    5.精神上慰撫金：按慰撫金之賠償須以人格權遭遇侵害，使
      精神上受有痛苦為必要，其核給之標準固與財產上損害之
      計算不同，然非不可斟酌雙方身分資力與加害程度，及其
      他各種情形核定相當之數額（最高法院51年台上字第 223
      號判例參照）。經查，上訴人曾慧娟高職畢業，係投資協
      和企業社，96年度所得總額為31萬餘元（含銀行利息），
      名下有 3部汽車；上訴人丙○○係國中畢業、高中職肄業
      ，工作經歷為司機，於協和企業社月薪約2萬多至3萬元，
      96及97年度薪資總額均各有24萬元，名下有 1部車。至於
      乙○○則為國小畢業，名下並無恆產。業據兩造陳明在卷
      ，並經原審依職權查詢兩造之稅務電子閘門財產調件明細
      表附卷可參（見原審第一卷 123-128第167至169頁、第三
      卷第122至135頁、第154頁、第206頁左）。原審斟酌上訴
      人之加害情形、可歸責程度、乙○○所受精神上之痛苦、
      賠償權利人之身分地位、經濟能力、賠償義務人之經濟狀
      況，認乙○○請求 120萬元之慰撫金過高，應酌減至80萬
      元，經核尚屬公允。上訴人抗辯80萬元之慰撫金額仍為過
      高，請求再予酌減，並不可採。
  (五)末按保險人依本法規定所為之保險給付，視為被保險人損害
    賠償金額之一部分；被保險人受賠償請求時，得扣除之，強
    制汽車責任保險法第32條定有明文。是強制汽車責任保險之
    被保險人於該範圍內之損害賠償責任即因而解免。乙○○已
    獲汽車強制責任保險金理賠 168萬5216元，為兩造所不爭執
    ，是此部分之款項自應於本件損害賠償請求中扣除，經扣除
    後，乙○○得請求賠償之數額應為1285萬7599元（計算式：
    324823＋0000000＋0000000＋946468＋00000000000000＝0
    0000000）。
  (六)給付有確定期限者，債務人自期限屆滿時起，負遲延責任。
    給付無確定期限者，債務人於債權人得請求給付時，經其催
    告而未為給付，自受催告時起，負遲延責任。其經債權人起
    訴而送達訴狀，或依督促程序送達支付命令，或為其他相類
    之行為者，與催告有同一之效力。民法第229條第1項、第 2
    項定有明文。又遲延之債務，以支付金錢為標的者，債權人
    得請求依法定利率計算之遲延利息。但約定利率較高者，仍
    從其約定利率。應付利息之債務，其利率未經約定，亦無法
    律可據者，週年利率為百分之五，民法第233條第1項、第20
    3 條亦有明文。本件乙○○對上訴人之侵權行為損害賠償債
    權，核屬無確定期限之給付，既經乙○○起訴而送達訴狀，
    上訴人迄未給付，當應負遲延責任。是乙○○請求自起訴狀
    繕本送達上訴人翌日（即上訴人曾慧娟即協合企業社自98年
    2 月3日、上訴人丙○○自98年1月25日）起，均至清償日止
    ，按週年利率5%計算之法定遲延利息，核無不合。
七、綜上所述，乙○○依侵權行為之法律關係，請求上訴人連帶
    賠償1285萬7599元，及自起訴狀繕本送達上訴人之翌日（即
    上訴人曾慧娟即協合企業社自98年2月3日、上訴人丙○○自
    98年1月25日）起至清償日止，按週年利率百分之5五計算之
    利息之範圍內，於法有據，應予准許。是則原審判命上訴人
    如數給付，並依兩造之聲請分別為假執行及免為假執行之宣
    告，經核於法並無不合。上訴意旨指摘原判決不當，求予廢
    棄改判，為無理由，應予駁回其上訴。
八、本件判決之結果已臻明確，兩造其餘攻擊防禦方法，經審酌
    均於判決結果無影響，無庸一一贅述，附此敘明。
九、據上論結，本件上訴為無理由，依民事訴訟法第449條第1項
    、第78條、第463條、第392條，判決如主文。
中    華    民    國    99    年    7     月    20    日
              民事第三庭    審判長法  官  陳照德
                                  法  官  曾謀貴
                                  法  官  李平勳
以上正本係照原本作成。
如不服本判決，應於收受判決送達後20日內向本院提出上訴書狀
，其未表明上訴理由者，應於提出上訴後20日內向本院提出上訴
理由書（均須按他造人數附繕本）。上訴時應提出委任律師為訴
訟代理人之委任狀；依民事訴訟法第466條之1第1項但書或第2項
委任有律師資格者，另應附具律師資格證書影本及釋明委任人與
受任人之關係書。如委任律師提起上訴者，應依民事訴訟法施行
法第9條規定，一併繳納上訴審裁判費。
                                  書記官  江丞晏
中    華    民    國    99    年    7     月    20    日

司法院資訊處製作；財團法人民間司法改革基金會備份。
